【裁判字號】    90,上易,3678
【裁判日期】    901114
【裁判案由】    傷害
【裁判全文】
臺灣高等法院刑事判決                  九十年度上易字第三六七八號
    上  訴  人
    即  被  告  甲○○
右上訴人因傷害案件，不服臺灣板橋地方法院九十年度易字第五三四號，中華民國九
十年九月十七日第一審判決（起訴案號：臺灣板橋地方法院檢察署八十九年度偵字第
八八０一號）提起上訴，本院判決如左：
    主      文
原判決撤銷。
甲○○傷害人之身體，處有期徒刑肆月，如易科罰金以佰元折算壹日。
    事      實
一、甲○○於民國八十八年十二月四日與乙○○結婚，於婚姻關係存續中，即八十九
    年一月十三日下午五時許，在其臺北縣板橋市○○路○段二八五巷五十號住處之
    房間內，因購買手機付費問題與乙○○發生爭執，竟基於傷害之犯意，以雙手掐
    住乙○○頸部，待其弟康芳祥聞聲進其房間察看始放手，致乙○○受有頸部瘀血
    、雙眼結膜出血之傷害。
二、案經乙○○訴由臺灣板橋地方法院檢察署檢察官偵查起訴。
    理      由
一、訊據上訴人即被告甲○○就伊與乙○○結婚後、在婚姻關係存續中，即八十九年
    一月十三日下午四、五時許，在其臺北縣板橋市○○路○段二八五巷五十號住處
    之房間內，因購買手機付費問題與乙○○發生爭執，嗣其弟康芳祥聞聲曾進入其
    房間內察看等情固不諱言，然矢口否認有傷害犯行。於原審辯稱：(1)伊當時在房
    內僅由正面抱住乙○○雙手，未出手掐其頸部，或於嗣後以若敢去驗傷，即欲殺
    其全家等語恐嚇乙○○，否則乙○○若真被伊掐至頸部瘀血、雙眼或臉上有出血
    性紅斑之傷害，何以未去醫院驗傷取證，況乙○○若受此重傷，豈能於八十九年
    一月十五日下午陪伊前往家樂福量販店採購，且依法醫研究所來函所載，通常人
    被掐至臉上有出血點時甚少能夠存活，伊父母當晚回家暨嗣來拜訪之友人劉育澍
    亦均表示案發當天在被告家中未發覺告訴人有頸部瘀血或雙眼出血之傷痕，可見
    乙○○之指控純屬虛構，(2)伊於八十九年一月十五日下午陪乙○○到板橋市家樂
    福量販店購物時巧遇岳父母，當時葉厚照及黃美珠僅與乙○○閒聊，並未查覺或
    表示渠看到乙○○眼結膜充血或臉上有血斑，而八十九年一月二十七日伊偕父、
    母及姨丈蔡盡忠前往乙○○娘家本欲接其回家，不料葉厚照、黃美珠竟夥同里長
    張振發在該處設局等候，再俟機套話壓迫伊承認曾毆打乙○○，實際上伊並未講
    出錄音譯文所載曾出手掐扼乙○○頸部等語，葉厚照、黃美珠、林蕭麗春、陳淑
    貞、王邱麗玉等人就此所證，暨證人蔡慧芬稱伊上班時看見乙○○臉上有血斑，
    均屬不實，且告訴人提出之錄音帶係經剪接，自不得採為證據云云。於上訴本院
    後辯稱：伊承認有與乙○○爭吵，但並無傷害她的意思，伊與乙○○結婚不到一
    個月，乙○○就編造種種理由不與伊共同生活，伊為表示善意，而去與其家人商
    談，不料竟遭設陷，用錄音來威脅要求離婚等語。惟查：
  (一)告訴人提出之談話錄音帶經原審於九十年五月二日訊問時當庭播放，比對其所提
    出錄音譯文：(1)該譯文除就旁人插話部分及錄音帶末段有某一男子稱希望思瑜再
    給我一次機會等語後，尚有一小段對話未譯出，暨譯文第二頁之（康）稱：「我
    越想越氣，就在床上從她腳踢下去，她就哎哎叫」中之『踢』字，其錄音係『踹
    』字，略有不符外，餘就雙方交談過程中如譯文所載每位發言主體之談話，均按
    發言之話語逐字翻譯或按其語意記載，大致與錄音內容相符，尤其是（康）敘述
    之部分皆與譯文內容相同，(2)談話過程中，除插話有時過大或語氣偶被打斷外，
    雙方均能流利陳述，並無發話受阻、出言恐嚇、逼迫或以利誘之口吻令其中之（
    康）男應如何回答之語句出現，(3)雙方會談中，某位發問或回答之主體正在說話
    時，多有旁人插話、不斷搶答之情形，且每人談話襯和之背景雜音，伴隨其語句
    均前後連貫、語氣銜結，復能接續上一位發話人或呼應旁人插話之意見為陳述，
    (4)錄音全程，除如譯文第五頁之（姨）稱：「你要知道」、第七頁（康）稱：「
    我承認我那麼年輕」及第十頁（媽）稱：「我是今晚打電話給他們」等三句談話
    時，其背景聲音稍有晃動，致短暫嘈雜外，其內容大致清楚，且於結束前，並無
    按掉錄音機、明顯重開之聲響等情，已記明筆錄在卷；而當時在場之告訴人父母
    葉厚照、黃美珠、親友林蕭麗春、陳淑貞、王邱麗玉及操作錄音機之里長張振發
    亦均證稱錄音帶所錄即係雙方現場談話之全部內容，未經刻意剪輯，其間有較大
    之嘈雜聲響，係錄音操作者起身走動所致（見原審卷九十年五月二日訊問筆錄）
    ；至被告辯稱該卷談話錄音帶係經剪接變造乙節，並未具體敘明係就某段或某句
    為之，且經原審將錄音帶及譯文送請法務部調查局鑑定結果，據復以「送鑑證物
    錄音帶於譯文部分受背景雜音干擾，不符鑑定之條件，歉難鑑定其剪變造情形」
    ，有該局（九十）陸(三)字第九００三二七七三號鑑定通知書附原審卷可稽，顯無
    從證明上開錄音帶有遭剪接變造情事，可見整捲錄音帶乃係就現場雙方交談為全
    程連續錄音。
  (二)被告辯稱前述錄音談話係告訴人及其父母預設圈套、逼迫其承認云云，為告訴人
    及證人葉厚照、黃美珠、張振發、林蕭麗春、陳淑貞、王邱麗玉所否認；而該談
    話果係設局以待或以誘套、威逼從事，如康萬傳、廖素梅所證，原在樓上之林蕭
    麗春、陳淑貞、王邱麗玉等人最初何以不讓渠等上樓，迨葉厚照、黃美珠出來迎
    入交談一陣後，里長張振發始從外趕來（見原審卷九十年五月二日訊問筆錄），
    被告於談話過程中又豈會要求先與乙○○私下敘說，經乙○○反對後，再以大家
    誤會、要求當面與思瑜對質或我用心說、大家評理之方式針對有無毆打、掐頸乙
    事發言（見偵查卷第一至三頁之錄音譯文影本）；況於談話錄音中雙方均能流利
    陳述，並無發話被阻、出言逼嚇或以若未承認即不允予帶回乙○○等語句出現，
    已如前述，即康萬傳亦證稱：「前面有一段及後面一段沒有錄到，中間有播出來
    的談話部分裡面很吵我聽不出來那個部分被剪掉，談話過程當中沒有人打我兒子
    ，沒有逼他」，足證被告之錄音談話內容均係自由陳述。又前述錄音帶之內容係
    八十九年一月二十七日告訴人、被告及其雙方親友在臺北縣板橋市○○街四號六
    樓之談話，如譯文所載之談話人「公」係指康萬傳、「婆」係指廖素梅、「姨丈
    」係指蔡盡忠、「康」係指被告、「瑜」係指乙○○、「爸」係指葉厚照、「媽
    」係指黃美珠、「里長」係指張振發等情，業經康萬傳、廖素梅及蔡盡忠及張振
    發證實，經原審將前開錄音帶送請法務部調查局鑑定聲紋、兼令被告前往發聲比
    對結果，錄音談話中如譯文所載康男部分之錄音與被告之音質相符，有該局之前
    開鑑定通知書可稽，即被告於告訴人聲請家事保護令案調查時亦承認錄音帶之內
    容係伊聲音（見原審八十九年度家護字第一二八號案八十九年四月六日筆錄），
    可見譯文中關於康男部份確係被告本人所言。
  (三)康萬傳、廖素梅於偵查中固均證稱當時被告僅係講話較大聲，伊倆打開房門進去
    時並未發現乙○○有何異狀，或於審理中稱康萬傳於晚上六時餘許即回家，於當
    晚及第二天傍晚均未發見乙○○受傷云云（見偵查卷第六十三頁及原審卷九十年
    九月三日訊問筆錄）；惟被告於八十九年一月十三日下午四、五時許與乙○○在
    房內吵架後，僅其弟康芳祥嗣後聞聲進門來看，康萬傳、廖素梅均外出擺攤至當
    晚凌晨零時後始返抵家門等情為被告所自承（見原審卷九十年九月三日訊問筆錄
    ），康萬傳、廖素梅亦均證稱伊夫婦每天下午四點多外出擺攤至凌晨零時至一時
    許始回，案發當天有營業（見同前筆錄），參照後述錄音譯文所載，被告亦承認
    乙○○係被伊出手掐住頸部始臉上瘀血，可見康萬傳、廖素梅前開證詞不實。又
    劉育澍於原審九十年九月三日訊問時原稱伊對其於八十九年一月十一、十二、十
    三、十四、十五日有無去被告家乙事沒有印象，係同年月二十幾日去時經被告提
    起始知渠與乙○○吵架云云，嗣又改稱伊自八十九年一月十日起至同年月二十幾
    日止間之某日下班時有到過被告家，或稱這段期間去被告家幾乎都有看到告訴人
    ，未見其臉上有何異樣云云，不但就看見告訴人之日期無法確定，對於同年一月
    十三至十五日期間究有無到被告住處亦前後矛盾，且與被告供稱伊對劉育澍自八
    十九年一月十一日起至同年月十五日止曾來伊住處無印象，應係同年月十五日以
    後始來等情不符；況告訴人於原審九十年九月三日審理時其眼角膜之微血管無充
    血，其鼻樑頂端與兩眉之間有一紅痘，左眉上有一紅點，右眉正上方有一小斑點
    等情，業經原審當庭勘明，並攝有照片二幀在卷可證，而劉育澍經令其測足至當
    時看見告訴人之相當距離（當庭丈量約二百一十六公分）後，再轉身注視在庭之
    告訴人，竟稱伊見告訴人臉上無青春痘或斑點，看不到告訴人眼角膜有無充血，
    可見其視力不清，縱於八十九年一月十三日當天或其後數日內曾到被告住處，亦
    無法明察告訴人臉上有無血斑或頸項勒有瘀痕，其證詞自不足據為被告有利之認
    定。
  (四)告訴人指控被告掐勒其頸部未驗傷，另就其主張被告嗣曾出言恐嚇不得驗傷，否
    則將殺其全家乙事，雖亦未舉證或併就此告訴，然其被掐勒如僅致頸部瘀血、雙
    眼或臉上微有出血點，祇是一時不適，非屬短期內能癱瘓行動能力之重大傷害或
    已窒息，其於八十九年一月十四日能前去上班，同年月十五日復與被告同赴家樂
    福量販店購物，即不足為奇；而告訴人係八十九年二月二十三日申請通常保護令
    ，至同年五月一日始遞狀提出告訴（見原審八十九年度家護字第一二八號卷第四
    頁及偵查卷附告訴狀），顯見其於八十九年一月十三日與被告爭吵，甚或於同年
    一月二十七日會談取得錄音後之相當時間內，仍無意為刑事告訴，其未及時前往
    醫院驗傷取證，自屬平常；且一般人被打傷後未前往醫院驗傷取證，除暫無訴追
    意願外，尚有受人勸宥、事忙無暇等諸端，非概因實未受傷所致，是以告訴人嗣
    後未即刻驗傷，與其此前曾否遭被告掐頸或毆打間，即無必然之關聯；至法醫研
    究所八十九年九月六日法醫所理字第一五九八號函上載：「百日咳也好，劇烈
    嘔吐也好，或許上吊（指一般吊頸）或扼頸也好，有可能往往引起眼結膜出血（
    多為出血點），但很少有臉部引起明顯出血點或出血斑而人尚能存活」，係指強
    力扼頸至眼、臉明顯出血，所謂「很少有：：人尚能存活」云云亦非絕對，參照
    被告於談話錄音時稱伊當時並無置死之意，即均無從以前開各項事由推論告訴人
    絕未遭被告掐扼或其頸部實未受傷。
  (五)乙○○如何遭甲○○掐勒致頸部瘀血、雙眼有出血點等情，業據告訴人指訴綦詳
    ，而以手緊握他人頸部，被害人頸部兩側通常可見表淺挫傷及由指甲所形成半月
    狀擦傷，頭頸部之靜脈回流阻塞，可引起眼結膜充血及瘀點出血，臉部及頸部亦
    可能出現瘀血點，在扼壓處如有出血點，必須經過一星期以上始消失（見偵查卷
    第七十三、四頁所附羅秀雄編著「法醫學」及法醫研究所八十九年九月六日法醫
    所理字第一五九八號函），且證人即告訴人同事蔡慧芬陳稱伊於八十九年一月
    十四日上班時見告訴人頸部瘀血、雙眼有出血性紅斑（見偵查卷第四十二頁），
    葉厚照、黃美珠亦均證稱伊倆於八十九年一月十五日在家樂福量販店遇到乙○○
    時見其眼晴充血（見偵查卷第四十二頁），參以被告供稱：「當天我在床上腳有
    碰她一下，但不是很用力」、「我是用腳撥她一下，並沒有踢她」、「（弟弟跑
    來時是否就沒有對告訴人動手了？）是的」（見原審八十九年度家護字第一二八
    號卷第十四、四十八頁及原審九十年九月三日訊問筆錄），八十九年一月二十七
    日談話錄音譯文亦載：「（康）．．．我越想氣，就在床上從她的腳踢（應係「
    踹」之誤）下去，她就哎哎叫，叫得大小聲"啊～他打我、他打我"，我就說妳再
    叫，妳再叫，我就抓住她，我父母就衝進來，我也沒有打成怎樣啊！（爸）那她
    臉上為什麼都瘀血？（公）那還沒啦，那是打第二次了。．．．（康）那晚（1/
    11）我開門讓我父母進來處理，我說爸：我又不是要把她打死，我只是打一下而
    已，事情沒那麼嚴重。．．．（康）對我是要婉留她；我承認我那天是有些衝動
    ，但是沒有很離譜啊，思瑜就一直叫，一直叫。（瑜）你掐我脖子我當然要叫啊
    ！（康）我哪有，我那時還沒有掐你脖子好不好？．．．（康）你自己講，我一
    開始有掐你脖子嗎？．．．（康）我承認我還沒掐她脖子前有先打她，但是打跟
    那天一樣，手碰一下而已，不是踹到她黏在牆壁上那種打，．．．（公）打都打
    了，你們還想要怎樣？．．．（康）我說給你們了解，我心不是壞．．．，這我
    承認我有打她，我是先打，她才叫的，她叫我才掐她脖子，但是我掐了也有放，
    不是說要讓她不能呼吸，要讓她死。（姨）你要知道喔！在醫學上這是有根據的
    ，就是缺氧才會臉瘀血。（康）那是她被我掐住氣起來才會那樣。．．．（康）
    我是用手掐，後來我弟進來拉開，我才放手」，可見被告確有告訴人指控掐勒其
    頸部致其頸部瘀血、雙眼結膜出血之行為。
  (六)被告上訴本院後於審理中承認有與告訴人爭吵之情，雖辯稱並無傷害告訴人之意
    思云云，然被告於爭吵中出手掐告訴人之頸部，致有瘀血等傷，自難謂無傷害之
    犯意。至被告另稱伊與告訴人結婚不到一個月，告訴人就編造種種理由不與伊共
    同生活，伊為表善意而去與其家人商談，不料竟遭設陷，用錄音來威脅要求離婚
    云云，所謂告訴人編造種種理由不與其共同生活乙節，尚乏具體證據證明，而被
    告前往與告訴人家人商談時被錄音，僅係告訴人家人將商談經過情形，以錄音錄
    下，做為存證，尚難認係「設陷」，又告訴人是否以遭被告傷害為由請求離婚，
    此為另一問題，與被告是否犯本件之傷害罪無涉。
    綜上所述，被告所辯各節，無非卸責之詞，不足採信，其犯行堪以認定。
二、核被告所為，係犯刑法第二百七十七條第一項之傷害罪。原審以被告罪證明確予
    以論罪科刑，固非無見。惟查，被告行為後，刑法第四十一條業於九十年一月四
    日修正為「犯最重本刑為五年以下有期徒刑之罪，而受六月以下有期徒刑或拘役
    之宣告，因身體、教育、職業、家庭之關係或其他正當事由，執行顯有困難者，
    得以一元以上三元以下折算一日，易科罰金。但確因不執行所宣告之刑，難收矯
    正之效或難以維持法秩序者，不在此限」。「併合處罰之數罪，均有前項情形，
    其應執行之刑逾六月者，亦同」。並於同年月十日公佈施行，於同年月十二日生
    效。此為法律之變更，原判決未依刑法第二條第一項前段規定，說明比較新舊法
    之結果，以變更後之新法對被告有利，應適用裁判時之新法，而逕行適用刑法第
    四十一條第一項前段，尚有未洽。被告上訴否認犯罪，指摘原判決不當，雖無可
    取，但原判決既有可議，自屬無可維持，應予撤銷改判。爰審酌被告並無犯罪前
    科，品行尚佳，其犯罪之動機、目的、手段、所生危害及犯後之態度等一切情狀
    ，量處有期徒刑四月。又被告犯罪後，刑法第四十一條於九十年一月四日修正，
    同年月十日公布施行，經比較新舊之規定，以修正後之新法即行為時法對被告較
    有利，依刑法第二條第一項前段規定，自應適用裁判時之新法，並諭知易科罰金
    之折算標準。又被告犯罪後迄未取得告訴人之諒解，其請求宣告緩刑，本院認為
    不宜，併此明。
據上論斷，應依刑事訴訟法第三百六十九條第一項前段、第三百六十四條、第二百九
十九條第一項前段，刑法第二百七十七條第一項、第二條第一項前段，修正後第四十
一條第一項前段，罰金罰鍰提高標準條例第一條前段、第二條，判決如主文。
本案經檢察官周誠南到庭執行職務。
中     華     民     國     九十    年      十一      月      十四      日
                              臺灣高等法院刑事第二庭
                                  審判長法  官蔡  長  溪
                                        法  官  楊  貴  志
                                        法  官  林  俊  益
右正本證明與原本無異。
不得上訴。
                                        書記官  李  明  昇
中     華     民     國     九十    年      十一      月      十四      日


司法院資訊處製作；財團法人民間司法改革基金會備份。
